ACORDAO-COMPLETO-2308439

ACÓRDÃO 5143/2019 ATA 22/2019 - PRIMEIRA CÂMARA

VISTOS, relatados e discutidos estes autos de Tomada de Contas Especial instaurada pelo Ministério do Turismo contra Carlos Henrique Hott e Márcio Gerard em razão de irregularidades na execução física e financeira do 701587/2008 (Número Original 1437/2008) ;
ACORDAM os Ministros do Tribunal de Contas da União, reunidos em Sessão da Primeira Câmara, diante das razões expostas pelo Relator, em:
9.1. acolher parcialmente as alegações de defesa apresentadas por Márcio Gerard e excluir sua responsabilidade nestes autos;
9.2. rejeitar as alegações de defesa apresentadas por Carlos Henrique Hott;
9.3. julgar regulares as contas de Márcio Gerard e dar-lhe quitação plena, com fundamento nos artigos 1º, inciso I, 16, inciso I, 17 e 23, inciso I, da Lei 8.443/1992;
9.4. julgar irregulares as contas de Carlos Henrique Hott, com fundamento nos artigos 1º, inciso I, 16, inciso III, alíneas "b" e "c", 19, caput, e 23, inciso III, alínea "a", da Lei 8.443/1992, e condená-lo ao pagamento da importância de R$ 100.000,00 (cem mil reais) , atualizada monetariamente e acrescidas de juros de mora, calculados a partir de 20/2/2009, até a data do efetivo recolhimento, fixando-lhe o prazo de quinze dias, a contar da notificação, para que comprove, perante o Tribunal, o recolhimento do débito ao Tesouro Nacional;
9.5. aplicar a Carlos Henrique Hott a multa prevista no art. 57 da Lei 8.443/1992, no valor de 90.000,00 (noventa mil reais) , fixando-lhe o prazo de quinze dias, a contar da notificação, para comprovar, perante o Tribunal (art. 214, inciso III, alínea "a", do Regimento Interno) , o recolhimento da respectiva quantia ao Tesouro Nacional, atualizada monetariamente entre a data do presente acórdão e a do efetivo recolhimento, se paga após o vencimento, na forma da legislação em vigor;
9.6. autorizar, desde logo, nos termos do art. 28, inciso II, da Lei 8.443/1992, a cobrança judicial das dívidas, caso não atendidas as notificações;
9.7. encaminhar cópia da deliberação ao Procurador-Chefe da Procuradoria da República em Minas Gerais, nos termos do § 3º do art. 16 da Lei 8.443/1992 c/c o § 7º do art. 209 do Regimento Interno do TCU, para adoção das medidas que entender cabíveis.

Tomada de contas especial instaurada em razão de irregularidades na execução física e financeira do 701587/2008 (Número Original 1437/2008).

Primeira Câmara

Município de Reduto/MG.

3. Interessados/Responsáveis:
3.1. Interessado: Ministério do Turismo (vinculador) (05.457.283/0001-19)
3.2. Responsáveis: Carlos Henrique Hott (XXX.111.236-XX); Márcio Gerard (XXX.216.526-XX).

13.1. Ministros presentes: Benjamin Zymler (na Presidência), Walton Alencar Rodrigues (Relator) e Vital do Rêgo.
13.2. Ministro-Substituto convocado: Marcos Bemquerer Costa.
13.3. Ministros-Substitutos presentes: Augusto Sherman Cavalcanti e Weder de Oliveira.

ACORDAO-COMPLETO-2405306

Acórdão 13383/2020 - Primeira Câmara

ACORDAO-COMPLETO-2457162

Acórdão de Relação 3835/2021 - Primeira Câmara

Acórdão de Relação

WALTON ALENCAR RODRIGUES

Adoto, como relatório, a instrução da Secex-MG (peças 52-54) :
INTRODUÇÃO 
1. Trata-se de tomada de contas especial instaurada pelo Ministério do Turismo (MTur.) , em desfavor de Carlos Henrique Hott e Márcio Gerard, ex-prefeitos do município de Reduto/MG (gestão 2005/2008 e 2009/2012, respectivamente) , com débito solidariamente imputado de R$ 100.000,00 (valor histórico) , em razão de irregularidades na execução física e financeira do Convênio 701587/2008 (Número Original 1437/2008) .
2. Nesta instrução, examina-se o mérito da presente tomada de contas especial após a promoção das citações autorizadas.
HISTÓRICO
3. O município de Reduto/MG celebrou com o Ministério do Turismo, em 26/12/2008, o Convênio 701587/2008 (peça 1, p. 37-69) , cujo objeto contemplou a realização do evento intitulado "1ª Festa Country de Reduto/MG". Para esse intento, estabeleceu-se o valor total de R$ 105.000,00, cabendo ao concedente o repasse de R$ 100.000,00 e a parcela restante, de R$ 5.000,00, representou a contrapartida municipal, consoante o disposto na Cláusula Quinta do aludido acordo.
4. Os recursos federais foram repassados em uma única parcela, de R$ 100.000,00, mediante a ordem bancária 2009OB800132 (peça 2, p. 134) . O crédito na conta corrente específica ocorreu na data de 20/2/2009 (peça 1, p. 107) .
5. O ajuste vigeu no período de 26/12/2008 a 27/3/2009 e previa a apresentação da prestação de contas até 26/4/2009, conforme estabelecido na Cláusula Quarta do Convênio 701587/2008 (peça 1, p. 47-49) .
6. Após as contas terem sido prestadas pelo prefeito sucessor (peça 1, p. 81-239) e complementadas (peça 1, p. 273-443) , três análises relativas à execução física e financeira do objeto foram efetivas no âmbito do MTur. A Nota Técnica de Reanálise 244/2012 (peça 2, p. 16-26) , em conjunto com a 499/2011 (peça 1, p. 447-459) , consolidam as ocorrências que, mesmo após a apresentação de documentos complementares ou justificativas, não foram saneadas e, por consequência, sustentaram a conclusão de irregularidades na execução física e financeira do Convênio 701587/2008, bem como a glosa integral dos recursos repassados.
7. Esgotados os procedimentos administrativos com vistas à regularização da prestação de contas pelos responsáveis (art. 4º da IN/TCU 71/2012) , determinou-se a instauração desta tomada de contas especial. O tomador de contas elaborou, em 6/10/2015, o relatório de TCE Complementar 395/2015 (peça 2, p. 95-102) , no qual indicou as providências adotadas pela autoridade administrativa e confirmou a ocorrência de dano ao erário, devido a irregularidades na execução física e financeira do objeto pactuado, pelo montante de R$ 100.000,00 (valor histórico) , imputando a obrigação de ressarcir tal débito aos então prefeitos de Reduto/MG. 
8. A Controladoria-Geral da União, por intermédio do Relatório de Auditoria 2313/2015 (peça 2, p. 136-144) , concluiu pela imputação de débito aos responsáveis Carlos Henrique Hott e Márcio Gerard. Por conseguinte, atestou a irregularidade das contas, conforme expresso no respectivo Certificado de Auditoria (peça 2, p. 146) e no Parecer do Dirigente do Órgão de Controle Interno (peça 2, p. 148) .
9. Em pronunciamento ministerial (peça 2, p. 152) , o Ministro de Estado do Turismo, na forma do art. 52 da Lei 8.443/92, atesta haver tomado conhecimento das conclusões do Controle Interno acerca das contas dos aludidos responsáveis.
10. No âmbito deste Tribunal, autorizou-se a citação dos responsáveis (peça 31) de acordo com o teor proposto na instrução técnica precedente (peça 30) , no intuito de que apresentassem defesa para elidir a conduta irregular e o débito a seguir indicados:
Conduta: não ter comprovado a boa e regular aplicação dos recursos do Convênio 701587/2008 (Número Original 1437/2008) , pertinente ao evento intitulado "1ª Festa Country de Reduto/MG", em virtude de irregularidades em sua execução física e financeira, conforme a seguir descritas e que foram consignadas pelo Ministério do Turismo nas Notas Técnicas de Reanálise 244/2012 (peça 2, p. 16-26) e 499/2011 (peça 1, p. 447-459) :
a) não comprovação da execução física do objeto pactuado, devido à ausência de fotografias na forma exigida pelo MTur, visto que as fotos apresentadas relativas à locação de palco, som e do show de "Rick & Rener", não possibilitaram a identificação do local do evento. Ademais, quanto à mídia impressa (cartazes) , não foram apresentados todos os comprovantes requeridos;
b) falta de publicação, no Diário Oficial da União, dos contratos de exclusividade e do Contrato 41/2008, de 26/12/2008, celebrado entre o município de Reduto/MG e a empresa Ramiro Andrade Grossi e Cia Ltda. - ME (WM Produções) , fato que afrontou a Cláusula Terceira, Item II, alínea "cc", do Convênio 701587/2008, e o Acórdão 96/2008-TCU-Plenário (subitem 9.5.1.2) ;
c) falta dos contratos de exclusividade, registrados em cartório, firmados entre os artistas que se apresentaram no evento "1ª Festa Country de Reduto/MG" e a empresa Ramiro Andrade Grossi e Cia Ltda. - ME (WM Produções) , contratada por meio da Inexigibilidade de Licitação 001/2008, nos termos do art. 25, inciso III, da Lei 8.666/93. Tal prática configurou ofensa à Cláusula Terceira, Item II, alíneas "h" e "i", do Convênio 701587/2008, e ao Acórdão 96/2008-TCU-Plenário (subitem 9.5.1.1) ; e
d) contratação direta indevida da empresa Ramiro Andrade Grossi e Cia Ltda. - ME (WM Produções) , mediante a Inexigibilidade de Licitação 001/2008, para a confecção de cartazes e locação de palco e som do evento, em detrimento ao pregão eletrônico, por serem serviços de natureza comum, fato que infringiu expressa disposição normativa e pactuada (art. 1º do Decreto 5.504/2005 e Cláusula Terceira, Item II, alínea "h" e § Único, do Convênio 701587/2008.
Quantificação do débito:
	Data
	Valor (R$) 

	20/2/2009
	100.000,00

11. Das citações efetivadas por esta Secex/MG, constataram-se os seguintes resultados:
11.1	o Sr. Carlos Henrique Hott, devidamente citado (peças 32-34 e 38-40) , por meio de advogado constituído (peça 49) , encaminhou as correspondentes alegações de defesa (peça 42, p. 1-15) acompanhadas de documentação subsidiária (peça 42, p. 16-29; e peças 43 a 48) ; e
11.2	o Sr. Márcio Gerard, devidamente citado (peças 35-37 e 41) , por meio de advogado constituído (peça 51) , encaminhou as correspondentes alegações de defesa (peça 50) . 
12. Concluídas as medidas tendentes a ouvir os responsáveis, em observância aos princípios constitucionais do contraditório e da ampla defesa, examina-se, no próximo tópico, o mérito da matéria sob comento.
EXAME TÉCNICO
13. Para melhor compreensão do assunto, é oportuno lembrar que o objeto pactuado - 1ª Festa Country de Reduto/MG - era constituído por quatro itens de despesa: cartazes, locação de palco, som e show de "Rick & Renner" (peça 2, p. 74-78) . Para efetivá-los, o Convenente contratou diretamente a empresa Ramiro Andrade Grossi e Cia. Ltda. - ME (WM Produções) , mediante inexigibilidade de licitação (peça 1, p. 399-407) . Em decorrência, emitiu-se a nota fiscal 28 (peça 1, p. 101) , no valor de R$ 105.000,00, paga, em 2/3/2009, com recursos oriundos do repasse da União e da contrapartida municipal.
14. A contratação acima destacada foi impugnada pelo Ministério do Turismo no âmbito de sua análise financeira. Ademais, a execução física do objeto foi reprovada, em razão de não terem sido remetidas as respectivas provas (fotos) nos moldes exigidos pelo MTur. Assim, por conta de irregularidades na execução física e financeira do Convênio 701587/2008, a verba federal repassada, de R$ 100.000,00, foi integralmente glosada, conforme registrado na Nota Técnica de Reanálise 244/2012 (peça 2, p. 16-26) , em conjunto com a 499/2011 (peça 1, p. 447-459) .
15. Durante o mandato municipal de Carlos Henrique Hott (gestão 2005/2008) , o Convênio 701587 foi subscrito, além de terem sido realizados o evento pactuado e a inexigibilidade de licitação questionada. Por sua vez, no mandato do prefeito sucessor (gestão 2009/2012) , Márcio Gerard, ocorreram a liberação financeira integral dos recursos, o pagamento das despesas contratadas, o término da vigência do convênio e a devida prestação de contas.
Defesa de Carlos Henrique Hott 
16. Em síntese, as principais alegações foram as seguintes (peça 42, p. 3-15) :
a) em sede preliminar, alega ilegitimidade passiva em virtude de o convênio firmado não trazer sua assinatura, assim como por ter se expirado no mandato do prefeito sucessor, época na qual também se verificou o repasse integral dos recursos financeiros;
b) no mérito, assevera que a responsabilidade pela prestação de contas seria do sucessor, não tendo o citado qualquer participação nos pagamentos do evento e nos fatos suscitados nesta TCE, não podendo, portanto, responder por atos ou omissões não praticadas;
c) não resta comprovada a ocorrência de dano e vantagem auferida pelo defendente; e
d) requer a produção de provas pericial e testemunhal.
17. A preliminar de ilegitimidade passiva não merece guarida (item 16, "a") . Ao contrário do alegado, o instrumento do Convênio 701587 compreende a assinatura do Sr. Carlos Henrique Hott (peça 16, p. 39) . Ademais, a constatação de que, ao longo do mandato do sucessor, ocorreram o término da vigência, o repasse integral dos recursos e a prestação de contas, não é suficiente para, de imediato e isoladamente, afastar sua responsabilização, sem que se examine a natureza das irregularidades que provocaram a reprovação das contas.
18. O gestor foi citado por não ter comprovado a regularidade da aplicação dos recursos que, no caso sob exame, manifesta-se pela ausência de evidências mínimas da realização do evento pactuado, bem como pelo uso indevido de contratação direta de terceiros, mediante inexigibilidade de licitação, haja vista a falta de requisito prévio necessário (contrato de exclusividade e sua publicação) e por ser de natureza comum parte do objeto contratado, sujeitando-se, assim, à licitação na modalidade pregão eletrônico.
19. Desse contexto, portanto, infere-se que as irregularidades que ocasionaram a impugnação total das contas não se vinculam ao pagamento da despesa, mas possuem estrita relação com a inexecução física do objeto pactuado, devido à ausência de provas nos moldes aceitáveis pelo concedente, e com a inexigibilidade de licitação levada a efeito pelo município.
20. Embora não tenha sido o responsável pela efetivação do pagamento e prestação de contas, tais circunstâncias não elidem sua culpa pela não aprovação do Convênio 701587/2008, porque esse resultado foi ocasionado por atos comissivos ou omissivos praticados durante seu mandato, cuja realidade fática não poderia ser alterada pelo sucessor.
21. As fotos apresentadas (peça 17, p. 76-84) não contemplam elementos mínimos de identificação, que permitam o reconhecimento do local das locações e da apresentação artística. O evento foi realizado no mandato do Sr. Carlos Henrique Hott, a quem caberia adotar as providências administrativas necessárias para obter e custodiar a correspondente documentação fotográfica que viabilizasse, posteriormente, a comprovação da execução física do objeto pactuado. Se as fotos são de qualidade insatisfatória, trata-se de realidade que não pode ser modificada pelo sucessor, quando da prestação de contas. Se as tirou à época, nos moldes exigidos pelo MTur., o Sr. Carlos poderia ter aproveitado esta oportunidade de defesa para apresenta-las.
22. Ademais, o Sr. Carlos é exclusivamente responsável pela falta de contratos de exclusividade, de sua publicação na imprensa oficial, de não ter licitado serviços de natureza comum mediante pregão eletrônico, porque a contratação direta questionada se iniciou e finalizou ainda durante seu mandato, tendo, dentre outros atos, autorizado e ratificado a Inexigibilidade de Licitação 001/2008 (peça 1, p. 137 e 399) , assim como subscrito o contrato decorrente (peça 1, p. 401-407) com a empresa Ramiro Andrade Grossi e Cia Ltda. - ME (WM Produções) .
23.	Assim, com sustentação na análise descrita acima (itens 18 a 22) , não se acolhe a argumentação de mérito de que trata o item 16, "b".
24. Também as alegações mencionadas no item 16, "c" e "d", não são hábeis para elidir a responsabilidade do Sr. Carlos Henrique Hott. Primeiro porque, ao contrário do alegado, está formalmente configurado o dano ao erário, materializado pela não aprovação das contas do Convênio 701587/2008, ante a ausência de provas da execução física do objeto pactuado, conjugada a vícios em sua execução financeira decorrente da indevida contratação direta sob comento.
25. Segundo, a responsabilização pelo débito independe da comprovação de locupletamento do citado. Decorre somente da constatação de conduta culposa (stricto sensu) em atos omissivos ou comissivos que tenham ocasionado o dano ao erário, de acordo com a jurisprudência deste Tribunal (Acórdão 2367/2015-TCU-Plenário, rel. Min. Benjamin Zymler) . No caso examinado, restaram devidamente caracterizados tais atos (itens 20 a 22) .
26. Terceiro, perícias e testemunhas não são meios de prova previstos para os processos do Tribunal. As normas contidas tanto na Lei 8.443/1992, quanto no Regimento Interno do TCU, disciplinam e operacionalizam a aplicação dos princípios constitucionais do contraditório e da ampla defesa nos processos desenvolvidos nesta Corte de Contas, de forma a preservar a viabilidade do controle externo das despesas públicas, que também tem sede constitucional.
27. Não se harmonizam com esse controle, cujo caráter é eminentemente administrativo, as formalidades do processo judicial, o que poderia gerar atrasos que privariam sua atuação de qualquer eficácia. Por isso, a legislação preferiu, legitimamente, a aceitação somente de provas sob a forma escrita, dispensando a convocação de testemunhas ou peritos, o que confere ao processo a necessária agilidade. Destaque-se ainda que a produção de provas periciais e testemunhais não advém da Constituição, mas decorre do Código de Processo Civil, cuja aplicabilidade nos processos deste Tribunal é subsidiária.
28. Dessa forma, a jurisprudência desta Corte informa que a exigência contida no art. 162 do Regimento Interno do TCU, o qual determina que as provas produzidas perante o TCU devam sempre ser apresentadas de forma documental, o que exclui a produção de prova testemunhal e pericial, é absolutamente constitucional e legal, encontrando-se preservados todos os princípios emanados da Constituição que lhe digam respeito, dentre os quais a ampla defesa e o contraditório (Acórdão 352/2017-TCU-Primeira Câmara, rel. Benjamin Zymler; 1623/2017-2ª Câmara, rel. Augusto Nardes; e 1481/2016-Plenário, rel. Ana Arraes) .
29. Diante das razões expostas neste tópico, conclui-se que as alegações de defesa examinadas não foram capazes para sanear a conduta objeto da citação de Carlos Henrique Hott, motivo pelo qual se torna plausível propor o julgamento de suas contas pela irregularidade com imputação de débito e multa.
30. É oportuno observar que o uso indevido da inexigibilidade de licitação, na hipótese de realização do evento, não representa irregularidade que seja suficiente, por si só, para imputar débito pela integralidade dos recursos repassados, conforme entendimento predominante do Tribunal (Acórdão 2259/2017-TCU-Primeira Câmara, rel. Min. Walton Alencar Rodrigues) . Entretanto, a situação relatada nesta TCE é diversa, pois tal vício se faz acompanhado da inexistência de comprovação da execução física do objeto.
Defesa de Márcio Gerard 
31. Em síntese, as principais alegações foram as seguintes (peça 50) :
a) suscita a prescrição da ação administrativa do TCU, que se sujeita ao prazo de cinco anos, de constituição de crédito não tributário. No caso sob exame, os fatos teriam ocorrido há mais de oito anos. Defende que a imprescritibilidade estaria assegurada na via judicial somente, na qual o ônus da prova caberia ao a quem pleiteia o ressarcimento; 
b) a contratação da empresa Ramiro Andrade Grossi & Cia. Ltda., por inexigibilidade de licitação, teria sido regular, uma vez que os artistas que se apresentaram no evento possuíam reconhecimento da mídia nacional e regional, consoante o disposto no art. 25, inciso III, da Lei 8.666/1993. Ademais, a carta de exclusividade para o dia do show representou exigência do artista; e
c) quando tomou posse, as atividades pactuadas já haviam sido realizadas. Com o repasse financeiro da verba em 2009, apenas efetivou o pagamento à empresa contratada de obrigação inscrita em "restos a pagar" no balanço contábil de dezembro de 2008;
32. As teses da prescrição e do ônus da prova apresentadas pela defesa não podem ser aceitas (item 31, "a") . O ressarcimento de débito é imprescritível. Essa matéria já se encontra pacificada, no âmbito deste Tribunal em consonância com o STF no julgamento do Mandado de Segurança nº 26.210-9/DF, em 04/09/2008, e conforme a Súmula TCU 282, enunciada a seguir:
As ações de ressarcimento movidas pelo Estado contra os agentes causadores de danos ao erário são imprescritíveis.
33. Quanto ao poder de sanção do Tribunal, também não ocorreu a prescrição alegada. A pretensão punitiva do TCU subordina-se ao prazo geral de prescrição de dez anos estipulado no art. 205 da Lei 10.406/2002 (Código Civil) , cuja contagem se inicia na data de ocorrência da irregularidade sancionada e se interrompe, uma única vez, na data do ato que ordena a citação da parte, nos termos dos arts. 189 e 202, inciso I, do mesmo diploma legal. Esse entendimento se encontra uniformizado pelo Acórdão 1441/2016-TCU-Plenário.
34. No presente caso, os fatos impugnados ocorreram em dezembro de 2008 (época do evento e da contratação direta indevida) , tendo sido interrompida a contagem do prazo prescricional na data em que se autorizou a citação dos responsáveis (3/5/2017 - peça 31) , 8 anos e 5 meses depois das ocorrências, antes, portanto, do limite decenal. Nessa mesma data, a contagem da prescrição se reiniciou, com previsão de término em 2/5/2027.
35. Com relação ao ônus da prova, cabe destacar que compete ao gestor comprovar a boa e regular aplicação dos recursos públicos que lhe foram transferidos voluntariamente pela União, e não ao TCU na condição de órgão de controle externo que aprecia e julga tal matéria, por força do que dispõe o art. 70, parágrafo único, da Constituição Federal, bem assim o art. 93 do Decreto-Lei 200/1967, c/c o art. 66 do Decreto 93.872/1986. É nesse sentido, ainda, a jurisprudência deste Tribunal (Acórdão 1577/2014-TCU-Segunda Câmara, rel. André de Carvalho; 6.716/2015-TCU-1ª Câmara, rel. Augusto Sherman; e 659/2016-TCU-2a Câmara, rel. Marcos Bemquerer) .
36. Pela documentação constante dos autos (peça 1, p. 113-223) , verifica-se que a inexigibilidade de licitação 001/2008 foi indevida, pois parte do objeto contratado junto a empresa Ramiro Andrade Grossi & Cia. Ltda., pertinente à confecção de cartazes, locação do palco e som, poderia ter sido licitada por meio de pregão eletrônico, dada sua natureza comum. Ademais, os requisitos prévios necessários para a contratação das atrações artísticas, existência e publicidade dos contratos de exclusividade, que não se confundem com meras cartas para dia e local específico, também não estavam presentes para justificar a contratação direta efetivada. Por conseguinte, os argumentos de defesa elencados no item 31, "b", devem ser rejeitados.
37. Já as alegações de defesa tratadas no item 31, "c", devem ser acolhidas. Como já frisado, o julgamento pela irregularidade das contas e a imputação de débito se justificam pela inexecução física do objeto em conjunto com o uso de contratação direta indevida. Embora o pagamento da despesa e a prestação de contas tenham sido realizados durante seu mandato, entende-se que o Sr. Márcio Gerard não tenha participado das aludidas ocorrências causadoras de dano ao erário, conforme explicitado nos itens 21 e 22 acima. Vale dizer que seus atos não foram substanciais para constituir os fatos impugnados.
38. O valor financeiro transferido em seu mandato foi utilizado integralmente para o pagamento da empresa contratada por seu antecessor. As impugnações levantadas pelo órgão concedente não se referem especificamente ao processo de tal pagamento, não tendo sido suscitado desvio de recursos. Em nossa opinião, ante o princípio da continuidade administrativa e presunção de legitimidade, não é razoável supor conduta diversa em relação ao pagamento. Nesse cenário, a hipótese de o sucessor deixar de liquidar a obrigação inscrita em restos a pagar pela gestão anterior representaria conduta temerária e reprovável.
39. Além disso, o Sr. Márcio cumpriu tempestivamente sua obrigação de prestar contas do convênio subscrito pelo antecessor (peça 1, p. 81-239) , na data de 13/4/2009. Posteriormente, após ser demandado pelo MTur., apresentou documentação complementar, na data de 15/10/2010 (peça 1, p. 273-443) . Assim, considera-se que não tenha sido negligente nesse dever e que a ausência de comprovação do objeto se vincula à falta de produção de fotos aceitáveis quando da realização do evento no mandato precedente, fato que não poderia ser remediado pelo sucessor.
40. Por fim, é oportuno observar que a responsabilidade de prefeito sucessor não é absoluta, cabendo sempre ponderar as circunstâncias do caso concreto para a adequada avaliação da matéria. Nesse sentido, transcreve-se abaixo o Acórdão 6677/2016-TCU-Primeira Câmara, rel. Min. Marcos Bemquerer, que enuncia:
A responsabilidade do prefeito sucessor pela prestação de contas de recursos recebidos pelo antecessor, conforme prevista na Súmula TCU 230, constitui presunção relativa. Portanto pode ser afastada desde que a situação fática delineada no processo justifique essa medida.
41. Com base em todo o exposto neste tópico, as alegações de defesa de Márcio Gerard devem ser parcialmente acolhidas, razão pela qual cabe propor que suas contas sejam julgadas regulares com ressalvas sem imputação de débito ou aplicação de multa.
CONCLUSÃO
42. Em atendimento ao disposto no art. 202, § 2º, do Regimento Interno do TCU, entende-se que estes autos não dispõem de elementos que permitam o reconhecimento de boa-fé na conduta do responsável. Desse modo, com fundamento no art. 202, § 6º, do RI/TCU, opina-se no sentido de que o Tribunal profira, desde logo, o julgamento de mérito das contas ora examinada.
43. Com base na análise técnica promovida nesta instrução (itens 17 a 30) , conclui-se que as alegações de defesa apresentadas por Carlos Henrique Hott, ex-prefeito de Reduto/MG (gestão 2005/2008) , não foram capazes de sanear a conduta objeto de sua citação. Assim, sugere-se que sejam rejeitadas, julgando-se as respectivas contas irregulares com a condenação pelo débito original de R$ 100.000,00 e aplicação da multa prevista no art. 57 da Lei 8.443/1992.
44. Por sua vez, sustentado na análise técnica desenvolvida nos itens 32 a 41 acima, opina-se no sentido de que as alegações de defesa apresentadas por Márcio Gerard sejam parcialmente acolhidas, julgando-se suas contas regulares com ressalva, sem imputação de débito ou multa.
PROPOSTA DE ENCAMINHAMENTO
45. Diante do exposto, submetem-se os autos à consideração do Relator, via MPTCU, propondo:
45.1.	acolher parcialmente as alegações de defesa apresentadas por Márcio Gerard;
45.2.	rejeitar as alegações de defesa apresentadas por Carlos Henrique Hott;
45.3.	julgar regulares com ressalva as contas de Márcio Gerard, CPF XXX.216.526-XX, com fundamento nos arts. 1º, inciso I, 16, inciso II, 18 e 23, inciso II, da Lei 8.443/1992, c/c os arts. 1º, inciso I, 208 e 214, inciso II, do RI/TCU, dando-lhe quitação;
45.4.	julgar irregulares as contas de Carlos Henrique Hott, CPF XXX.111.236-XX, com fundamento nos arts. 1º, inciso I, 16, inciso III, alíneas "b" e "c", 19, caput, e 23, inciso III, da Lei 8.443/1992 c/c com os arts. 1º, inciso I, 209, incisos II e III, 210 e 214, inciso III, do Regimento Interno do TCU, condenando-o ao pagamento da importância a seguir especificada e fixando-lhe o prazo de 15 (quinze) dias para que comprove perante este Tribunal, em respeito ao art. 214, inciso III, alínea "a", do Regimento Interno do TCU, o recolhimento da dívida aos cofres do Tesouro Nacional, atualizada monetariamente e acrescida de juros de mora calculados a partir da data indicada até a data do efetivo recolhimento e com o abatimento de valores acaso já satisfeitos, nos termos da legislação vigente:
	Débito imputado:
	Data
	Valor (R$) 

	20/2/2009
	100.000,00

45.5.	aplicar multa individual a Carlos Henrique Hott, CPF XXX.111.236-XX,, com fundamento no art. 57 da Lei 8.443/1992 c/c o art. 267 do Regimento Interno do TCU, fixando-lhe o prazo de 15 dias, a partir da notificação, para que, nos termos do art. 214, inciso III, alínea "a", do Regimento Interno do TCU, comprove perante este Tribunal o recolhimento aos cofres do Tesouro Nacional do valor atualizado monetariamente desde a data do acórdão que vier a ser proferido até a data do efetivo recolhimento, se for pago após o vencimento, na forma da legislação em vigor;
45.6.	autorizar, desde logo, a cobrança judicial das dívidas nos termos do art. 28, inciso II, da Lei 8.443/1992 c/c o art. 219, inciso II, do Regimento Interno do TCU, caso não atendida a notificação;
45.7.	autorizar, desde logo, com fundamento no art. 26 da Lei 8.443/1992 c/c o art. 217 do Regimento Interno do TCU, caso seja do interesse do responsável, o parcelamento das dívidas em até 36 (trinta e seis) parcelas, incidindo sobre cada uma, os encargos legais devidos, sem prejuízo de alertá-lo de que, caso opte por essa forma de pagamento, a falta de comprovação do recolhimento de qualquer parcela implicará o vencimento antecipado do saldo devedor, nos termos do art. 26, parágrafo único, da Lei 8.443/1992 c/c o art. 217, § 2º, do Regimento Interno do TCU; e
45.8.	encaminhar cópia da deliberação ao Procurador-Chefe da Procuradoria da República em Minas Gerais, nos termos do § 3º do art. 16 da Lei 8.443/1992 c/c o § 7º do art. 209 do Regimento Interno do TCU, para adoção das medidas que entender cabíveis, bem como ao Ministério do Turismo, informando-lhes que o inteiro teor da deliberação pode ser consultado no endereço www.tcu.gov.br/acordaos.
O MPTCU, representado pelo Procurador Sergio Ricardo Costa Caribé, dissentiu do encaminhamento proposto pela unidade técnica (peça 55) :
6. Com as vênias de estilo, divirjo do encaminhamento sugerido, pelos motivos que passo a expor.
7. Importa esclarecer, de início, que as citações decorreram das seguintes irregularidades, enumeradas nos ofícios citatórios:
a) não comprovação da execução física do objeto por meio de fotografias, conforme exigido pelo MTur, visto que as imagens apresentadas não permitiram identificar o local do evento, e não apresentação de todos os comprovantes requeridos em relação aos cartazes confeccionados;
b) ausência de publicação, no Diário Oficial da União (DOU) , dos contratos de exclusividade e do Contrato 41/2008, firmado com a empresa Ramiro Andrade Grossi e Cia Ltda. - ME, descumprindo a Cláusula Terceira, item II, alínea "cc" do Convênio 701587/2008 e o Acórdão 96/2008-TCU-Plenário;
c) ausência de registro em cartório do contrato de exclusividade firmado entre os artistas que se apresentaram no evento e a empresa Ramiro Andrade Grossi e Cia Ltda. - ME;
d) contratação indevida da empresa Ramiro Andrade Grossi e Cia Ltda. - ME por inexigibilidade de licitação, para confecção de cartazes e locação de palco e som para o evento, em detrimento do pregão eletrônico, contrariando o art. 1º do Decreto 5.504/2005 e a Cláusula Terceira, item II, alínea "h" e parágrafo único, do Convênio 701587/2008.
8. No tocante à irregularidade descrita na letra "b", realmente não foi observado o previsto na Cláusula Terceira, item II, alínea "cc" do convênio, que dispunha expressamente sobre a necessidade de publicação dos contratos de exclusividade no DOU, restando, portanto, caracterizada e não afastada a falha.
9. Em relação ao registro do contrato de exclusividade em cartório, embora o Acórdão 96/2008-TCU-Plenário tenha determinado a observância a tal orientação quando da contratação, por inexigibilidade de licitação, de artistas consagrados, o termo de convênio não contemplou tal exigência, mitigando, a meu ver, a gravidade da omissão cometida.
10. Ademais, os elementos constantes dos autos indicam que a carta de exclusividade utilizada para fundamentar a contratação dos artistas foi juntada à proposta apresentada para análise do MTur, conforme tela do Siconv na peça 1, p. 365, sem que o concedente tenha feito qualquer questionamento acerca da validade do documento. Assim, somando-se tal fato à ausência de disposição mais detalhada acerca do tema no instrumento de convênio, não se afigura razoável que, apenas durante a prestação de contas, tal exigência configure irregularidade capaz de justificar a devolução de valores.
11. Quanto à contratação indevida da empresa Ramiro Andrade Grossi e Cia Ltda. - ME, por inexigibilidade de licitação, a falha residiu na inclusão de itens de natureza comum no âmbito do mesmo procedimento que objetivava a contratação da apresentação artística, assistindo razão ao concedente quanto à impossibilidade de aquisição dos cartazes e da locação de palco e som na forma escolhida pela prefeitura. Restou configurado, portanto, o descumprimento das letras "h" e "i" do item II da Cláusula Terceira do convênio (peça 1, p. 43) .
12. Por fim, acerca da não comprovação da execução física por meio de fotografias, importa consignar que, da mesma forma que a necessidade de registro da carta de exclusividade em cartório, a avença firmada não dispôs sobre essa exigência, sendo impróprio fazê-la apenas durante a fase de prestação de contas. 
13. Ainda que as imagens posteriormente juntadas pela convenente não permitam confirmar o local do evento, a apresentação de tais elementos, sem que fossem exigidos pelo concedente no termo de convênio, não pode agravar a situação dos responsáveis, sendo descabido fundamentar a exigência de devolução com base nesses elementos. No caso do cartaz, a prefeitura ainda juntou aos autos a reprodução compartimentada de um exemplar, em que consta a identificação e a data do evento, além da logomarca do MTur, como se vê na peça 1, p. 437-443.
14. Sobre a exigibilidade de fotografias como meio de prova da realização de eventos objeto de convênios, vale destacar, pela pertinência com o exame em curso, jurisprudência deste Tribunal acerca do tema, expressa nos enunciados abaixo transcritos:
Nos convênios firmados pelo Ministério do Turismo, não é cabível a responsabilização do gestor pela não apresentação de fotos, filmagens ou material de divulgação como prova da realização de eventos, se tal exigência não constou do termo de convênio. Acórdão 2465/2016-TCU-Primeira Câmara
Não há amparo legal para se exigir do gestor, como prova da realização de eventos, a apresentação de registros de filmagem ou fotográficos, se tal previsão não constar do termo de convênio. Acórdão 6712/2015-TCU-Primeira Câmara
A ausência de registro fotográfico ou de filmagem do evento, com a indicação da origem dos recursos federais, por si só, não é suficiente para caracterizar irregularidade na aplicação de verba conveniada. Acórdão 5223/2015-TCU-Segunda Câmara
15. Nesse sentido, em face das ponderações acima, bem como da existência de elementos indicativos de nexo de causalidade entre o único pagamento efetuado e os recursos depositados na conta específica do convênio (nota fiscal peça 17, p. 127, extrato e cheque na peça 25, p. 4-5) , entendo que não há motivos para imputação de débito ao Sr. Carlos Henrique Hott. 
16. Em relação às falhas remanescentes, penso que não devam ensejar a penalização do gestor, sendo suficiente a ressalva nas contas.
17. Quanto ao Sr. Márcio Gerard, anuo ao entendimento construído pela unidade técnica, ressaltando, contudo, inexistirem razões sequer para a ressalva das contas, haja vista não ter sido responsável por nenhuma das falhas que ensejaram a citação (ofícios nas peças 35 e 36) .
18. Diante do exposto, renovando as vênias por divergir do encaminhamento sugerido pela unidade técnica, este membro do Ministério Público de Contas propõe:
I - com fundamento nos arts. 1º, inciso I, 16, inciso I, 17 e 23, inciso I, da Lei 8.443/1992, c/c os arts. 1º, inciso I, 207 e 214, inciso I, do RI/TCU, julgar regulares as contas do Sr. Márcio Gerard (CPF XXX.216.526-XX) , dando-lhe quitação plena;
II - com fundamento nos arts. 1º, inciso I, 16, inciso II, 18 e 23, inciso II, da Lei 8.443/1992 c/c com os arts. 1º, inciso I, 208 e 214, inciso II, do Regimento Interno do TCU, julgar regulares com ressalvas as contas do Sr. Carlos Henrique Hott (CPF XXX.111.236-XX) .

8.1. Luiz Gonzaga Amorim (41.717/OAB-MG), representando Márcio Gerard.  
8.2. José Paulo Hott (40.413/OAB-MG) e outros, representando Carlos Henrique Hott.

Procurador Sergio Ricardo Costa Caribé.

TOMADA DE CONTAS ESPECIAL. CONVÊNIO. CONTRATAÇÃO POR INEXIGIBILIDADE SEM A OBSERVÂNCIA DOS REQUISITOS DA LEI 8.666/1993. CITAÇÃO. ACOLHIMENTO DAS ALEGAÇÕES DE DEFESA DE UM RESPONSÁVEL E EXCLUSÃO DA RESPONSABILIDADE. REJEIÇÃO DAS ALEGAÇÕES DE DEFESA DO OUTRO RESPONSÁVEL. CONTAS IRREGULARES. DÉBITO. MULTA.

TOMADA DE CONTAS ESPECIAL (TCE)

Secretaria de Controle Externo de Tomada de Contas Especial (SecexTCE).

Trata-se de tomada de contas especial instaurada pelo Ministério do Turismo (MTur) contra Carlos Henrique Hott e Márcio Gerard, prefeitos do Município de Reduto/MG de 2005 a 2008 e de 2009 a 2012, respectivamente, em razão de irregularidades na execução física e financeira do Convênio 701587/2008 (Número Original 1437/2008) , cujo objeto era a realização da "1ª Festa Country de Reduto/MG".
Vigente entre 26/12/2008 a 27/3/2009, o ajuste recebeu repasse de R$ 100.000,00 da União e contrapartida municipal de R$ 5.000,00. 
Os recursos foram transferidos ao convenente por meio da ordem bancária 2009OB800132 (peça 2, p. 134) , com crédito na conta corrente específica em 20/2/2009.
O evento ocorreu em 27/12/2009, durante a gestão de Carlos Henrique Hott, tendo a prestação de contas sido apresentada por Márcio Gerard. 
A partir das informações fornecidas inicialmente e complementadas a pedido do MTur, a prestação de contas foi reprovada. Como consignado na Nota Técnica de Reanálise 244/2012 (peça 2, p. 16-26) , fundamentou tal resultado a contratação da empresa Ramiro Andrade Grossi e Cia Ltda. - ME, por inexigibilidade de licitação, para intermediar a contratação da dupla Rick e Renner, assim como fornecer serviços de sonorização, locação de palco e divulgação do evento, em afronta aos preceitos do art. 25, inciso III, da Lei 8.666/1993, da Lei 10.520/2002 e do Decreto 3.555/2000.
Instaurada a TCE, o MTur concluiu pela ocorrência de dano ao Erário e necessária restituição de todo o montante transferido (peça 2, p. 95-104) , no que contou com a concordância do Controle Interno (peça 2, p. 136-152) .  
No âmbito do TCU, após saneamento dos autos, os responsáveis foram citados solidariamente e trouxeram alegações de defesa.
Carlos Henrique Hott arguiu que: (i) as irregularidades referem-se à prestação de contas; (ii) não houve dano ao interesse público, visto que o evento ocorreu em 27/12/2008; (iii) não há indicação de dolo ou má-fé nos seus atos de gestão; (iv) a transferência do valor pactuado ocorreu na gestão do seu sucessor; (v) o pagamento à empresa contratada deu-se em 25/2/2009, quando já não era gestor municipal, o que resulta em ilegitimidade passiva; (vi) a produção de provas, pericial e testemunhal, é necessária (peças 42-48) .
Márcio Gerard aduz que: (i) o convênio foi firmado no final de 2008; (ii) o processo licitatório deu-se na gestão de Carlos Henrique Hott, assim como o evento programado; (iii) a dívida constava em 'restos a pagar' quando os recursos referentes ao Convênio 701587/2008 (Número Original 1437/2008) foram transferidos, em fevereiro de 2009; (iv) o pagamento decorreu da inscrição em 'restos a pagar'; (v) transcorridos oito anos desde os fatos, houve prescrição da ação administrativa do TCU; (vi) a carta de exclusividade da dupla Rick e Renner atende à exigência contida no art. 25, inciso III, da Lei 8.666/1993 (peça 50) .
A Secex-MG refutou as alegações de defesa referentes à contratação, por inexigibilidade de licitação, dos artistas e dos serviços comuns necessários à realização do show, assim como a comprovação da execução física do objeto. No que se refere à conduta de Márcio Gerard, contudo, destaca que o ex-prefeito deu andamento ao processo de pagamento existente ao assumir o cargo, o que não poderia ser diferente, prestou contas no prazo estabelecido e informações adicionais quando requerido. 
Propõe, nesse sentido, acolher parcialmente as alegações de defesa de Márcio Gerard e julgar regulares com ressalva as suas contas; rejeitar as alegações de defesa de Carlos Henrique Hott, julgar irregulares suas contas, condená-lo em débito por todo o montante transferido e multá-lo, com fulcro nos arts. 16, inciso III, alíneas 'b' e 'c', e 57 da Lei 8.443/1992.
O MPTCU diverge da unidade técnica. Argui que o termo de convênio não exigia o registro do contrato de exclusividade em cartório, em que pese essa orientação ter sido exarada por meio do Acórdão 98/2008-TCU-Plenário, assim como não previa a comprovação da execução física do objeto por meio de fotografias. Entende demonstrado o nexo de causalidade entre o montante transferido e pago à empresa contratada, bem como considera que as falhas remanescentes devem ser apostas como ressalvas à regularidade das contas de Carlos Henrique Hott. Acolhe a análise feita pela Secex-MG das alegações de defesa de Márcio Gerard, a quem deve ser dada quitação plena.
							II
Feito necessário resumo dos fatos, acolho o parecer da Secex-MG como razões de decidir, sem prejuízo de considerações adicionais.
Discordo quanto à possibilidade de se afastar o débito decorrente da contratação de artistas por inexigibilidade, tendo por base cartas de exclusividade para o dia, hora e local do evento.
Quanto a esse aspecto, é devido esclarecer que o Tribunal, mediante o Acórdão 936/2019-TCU-Plenário, entendeu não ser possível firmar entendimento de que as cartas de exclusividade, para a realização de eventos apenas em data e local específico, não caracterizam inviabilidade de competição, impondo-se o exame da vexata quaestio no caso concreto.
Na situação ora em análise, a comprovação de realização dos shows, contratados mediante empresa intermediária, detentora de mera carta de exclusividade para o dia e local do evento, não é capaz de demonstrar o nexo de causalidade entre os recursos transferidos e o objeto contratado.
Sobre esse aspecto, considero esclarecedores os votos que antecedem o Acórdão 2730/2017-TCU-Plenário, de minha relatoria, e o Acórdão 2166/2018-TCU-Primeira Câmara, de relatoria do Ministro Bruno Dantas.
Assim, a comprovação de pagamento à empresa contratada não é suficiente para afastar o débito. Faz-se necessária a comprovação dos valores efetivamente recebidos pelos artistas que se apresentaram no evento, mediante recibos emitidos em seus nomes ou comprovação de crédito em conta bancária de sua titularidade.
Como tal comprovação não ocorreu nestes autos, é impossível estabelecer o nexo de causalidade entre os recursos federais transferidos e os valores efetivamente pagos aos artistas. Devido, portanto, julgar irregulares as contas do responsável, com fulcro no art. 16, inciso III, alíneas 'b' e 'c', da Lei 8.443/1992, imputar-lhe o débito correspondente aos valores das apresentações contratadas mediante inexigibilidade de licitação, assim como apenar-lhe com a multa prevista no artigo 57 da mesma Lei.
Oportuno registrar, ainda, que Carlos Henrique Hott também contratou serviços comuns por inexigibilidade de licitação, o que resulta em frontal burla à licitação. Deixou, nesse sentido, de dar cumprimento às seguintes prescrições da cláusula terceira, inciso II, do Convênio 701587/2008 (Número Original 1437/2008) :
h) observar, quando da execução de despesas com os recursos deste Convênio, as disposições da Lei 8.666/93, com suas alterações, especialmente em relação às licitações e contratos, inclusive a modalidade de licitação prevista na Lei 10.520, de 17 de julho de 2002, observando o disposto no Decreto nº 25.504, de 05 de agosto de 2005 e na Portaria Interministerial n º 217/MPOG/MF, de 31 de julho de 2006, atualizada;
i) observar o disposto no art. 26, da Lei 8.666/93, atualizada, nos casos de dispensa e inexigibilidade de licitação, previstas respectivamente nas arts. 24 e 25 da referida Lei, devendo a homologação ser procedida pela instância máxima de deliberação do ente público, sob pena de nulidade.
j) possibilitar, efetivamente, a supervisão e fiscalização pelo CONCEDENTE, permitindo-lhe efetuar acompanhamento in loco e fornecer, sempre que solicitadas, as informações e documentos relacionados, com a execução do objeto deste Instrumento, especialmente no que se refere ao exame da documentação relativa à licitação e aos contratos;
 (...) 
cc) publicar no Diário Oficial da União eventuais contratos de exclusividade de artistas com empresários a serem contratados no âmbito deste Convênio, no prazo de 5 (cinco) dias, em conformidade com o artigo 26, da Lei 8.666/93, atualizada, sob pena de glosa dos valores pactuados no presente Instrumento, quando for o caso;
 (...) 
hh) não realizar despesas a título de taxa de administração, de gerência ou similar;
 (...) 
PARÁGRAFO ÚNICO. Na impossibilidade do uso do pregão na forma eletrônica, na contratação de bens e serviços comuns, deverá a CONVIENENTE: 
a) justificar a inviabilidade da utilização do pregão na forma eletrônica, por meio do seu dirigente ou autoridade competente responsável pela licitação; e 
b) adotar o pregão presencial, nos termos da Lei 10.520, de 17 de julho de 2002, e Decreto 3.555, de 08 de agosto de 2000, atualizado.
Assim, ao tempo em que acolho parcialmente as alegações de defesa de Márcio Gerard e dou-lhe quitação plena, julgo irregulares as contas de Carlos Henrique Hott, a quem compete restituir os valores pagos à empresa Ramiro Andrade Grossi e Cia Ltda. - ME, procedentes da União, que totalizaram R$ 100.000,00, atualizados desde 20/2/2009. O débito representa R$ 179.430,00 em 19/6/2019, sem juros.
Aplico-lhe, ainda, a multa prevista no art. 57 da Lei 8.443/1992.
Ante o exposto, voto no sentido de que o Tribunal adote a deliberação que ora submeto à apreciação deste Colegiado.
TCU, Sala das Sessões Ministro Luciano Brandão Alves de Souza, em 2 de julho de 2019.
WALTON ALENCAR RODRIGUES 
Relator